【裁判字號】    97,訴,608
【裁判日期】    970828
【裁判案由】    返還定金
【裁判全文】
臺灣高雄地方法院民事判決               97年度訴字第608號
原      告  丙○○
訴訟代理人  李錦臺律師
            陳奕全律師
被      告  甲○○
訴訟代理人  康進益律師
上列當事人間返還定金事件，本院於民國97年8 月14日言詞辯論
終結，判決如下：
    主      文
被告應給付原告新臺幣壹佰伍拾萬元，及自民國九十六年十一月
二十二日起至清償日止，按週年利率百分之五計算之利息。
訴訟費用由被告負擔。
本判決第一項於原告以新臺幣伍拾萬為被告供擔保後，得假執行
；惟如被告以新臺幣壹佰伍拾萬元為原告供擔保後，得免為假執
行。
    事實及理由
一、原告主張：原告於民國96年8 月15日，透過訴外人即被告之
    受託人住商不動產自由加盟店（下稱住商不動產）向被告買
    受其所有坐落在高雄市○○區○○段181 、1803地號土地暨
    其上門牌號碼為高雄市○○區○○路45號建物所有權全部（
    下稱系爭房地），約定買賣總價新臺幣（下同）750 萬元，
    住商不動產並以被告受託人名義，與原告簽立買賣定金收款
    憑證，原告當場交付定金150 萬元予住商不動產。依上開買
    賣定金收款憑證之約定，兩造應於96年9 月15日上午10時許
    簽立不動產買賣書面契約，如被告不賣或產權不清或不依約
    履行，應加倍返還所收受之定金。詎被告並未依約簽立不動
    產買賣契約書，原告乃分別於96年9 月27日、10月8 日以存
    證信函定期催告被告履行，如被告不履行則以該存證信函為
    解約之意思表示，惟被告仍拒不履行。復又住商不動產已代
    理被告收受定金，兩造間就系爭房地應已成立買賣契約，被
    告至少應負表見代理之責，且縱使住商不動產未依約定將定
    金交付被告，亦僅為被告與住商不動產之內部關係，與原告
    無涉。故此，爰依契約及民法第249 條第3 款之規定，聲明
    請求判決：(一)被告應給付原告150 萬元，及自起訴狀繕本送
    達之翌日（即96年11月22日）起至清償日止，按年利率5 ％
    計算之利息；(二)原告願供擔保請准宣告假執行。
二、被告則以下列情詞抗辯，並聲明求為判決：(一)原告之訴及假
    執行聲請均駁回；(二)如受不利判決，被告願供擔保，請准宣
    告免為執行。
（一）被告於96年7 月9 日與住商不動產簽立專任委託銷售契約
      （下稱系爭銷售契約），而委由住商不動產以820 萬元出
      售系爭房地。嗣因住商不動產再與被告洽商能否降價出售
      ，被告乃允諾願以實得賣價750 萬元之條件出售，即被告
      不再支付仲介費、土地增值稅、契稅、代書費等一切費用
      ，並於系爭銷售契約第17條後附空白簽名處簽名，惟住商
      不動產未應允被告得賣清實得750 萬元而未在該空白處蓋
      章，依系爭銷售契約第17條之約定，該750 萬元可收定金
      之約定應屬無效。又原告未查明被告是否出具以750 萬元
      出售系爭房地之委託書，即交付定金予住商不動產，不得
      主張被告應負表見代理責任
（二）且系爭銷售契約屬定型化契約，住商不動產並未供被告於
      30日合理期間審閱權利條款內容，第17條之約定復與第2
      條之約定相矛盾，且重複訂定出售價格而違反誠信原則，
      依消費者保護法第11條、第11條之1 、第12條之規定應屬
      無效。
（三）況被告與住商不動產簽訂者為定型化契約，故解釋上應為
      有利於被告之解釋。被告授權住商不動產出售之金額實為
      820 萬元，故住商不動產與原告簽立買賣定金收款憑證，
      顯係無權代理，對被告不生效力，兩造間之買賣契約本即
      尚未成立，定金契約亦失其附麗，原告之請求自無所據。
（四）又依原告所述，其於96年8 月15日交付定金150 萬元票據
      給住商不動產，而住商不動產從未將上開定金交付與原告
      ，依被告與住商不動產之委託契約第7 條第7 項約定，受
      託人應於收受定金後24小時內送交被告，惟住商不動產從
      未依約於24小時內交付，亦未於2 日寄出書面通知給被告
      ，且該票據亦從未提示兌現，自不能認被告有收受其定金
      150 萬元。
（五）再者，契約解除後，應依民法第259 條、第260 條之規定
      回復原狀及請求損害賠償，請求加倍返還定金則應符合民
      法第249 條第3 款所定契約致不能履行之要件，兩者情形
      不同，債權人只能擇一行使，如欲請求加倍返還定金即不
      容解除契約，原告既已解除契約，自不得依民法第249 條
      第3 款規定請求加倍返還定金。
三、兩造不爭執部分：
（一）被告於96年7 月9 日與住商不動產簽立系爭銷售契約，該
      銷售契約書第2 條約定系爭房地之買賣總價格為820 萬元
      ，第17條則載明：「其他約定事項（本事項未經受託人於
      簽章欄用公司章印者無效）柒佰伍拾萬元整可收定金」，
      被告於委託人處簽章，住商不動產則未於受託人處蓋章。
（二）住商不動產於96年8 月15日，以被告受託人名義與原告簽
      立買賣定金收款憑證，約定系爭不動產買賣總價款為750
      萬元，兩造應於96年9 月15日上午10時許簽立不動產買賣
      書面契約，如被告不賣或產權不清或不依約履行，應加倍
      返還所收受之定金。原告當場交付定金150 萬元予住商不
      動產，住商不動產事後已將150 萬元返還原告。
（三）原告先後於96年9 月27日、10月8 日以存證信函定期催告
      被告履行，如被告不履行則以該存證信函為解約之意思表
      示，惟被告仍拒不履行。
四、兩造爭執之部分：
（一）兩造間是否已成立系爭房地之買賣契約？
（二）本件是否存有表見代理情事，且被告是否因此對原告應負
      授權人責任？
（三）被告應否負加倍返還定金之責？
五、本院判斷：
（一）兩造間是否已成立系爭房地之買賣契約？
    (一)按代理人於代理權限內，以本人名義所為之意思表示，直
      接對本人發生效力。代理權之限制及撤回，不得以之對抗
      善意第三人。但第三人因過失而不知其事實者，不在此限
      。民法第103 條第1 項、第107 條本文定有明文。是以代
      理人如以本人名義與第三人為法律行為，其法律效果自直
      接對於本人發生效力，惟就本人授權與代理人時，如授權
      範圍有加限制與代理人，除第三人因過失而不知其事實外
      ，並不得以此對抗善意之第三人。
    (二)經查，被告與住商不動產間簽訂有專任委託銷售契約書，
      此為被告所不爭，並有專任委託銷售契約書1 份在卷可稽
      （見本院卷第31-35 頁），而上開專任委託銷售契約書第
      8 條第1 項及第2 項已明定被告同意委由住商不動產得為
      買賣人雙方定金收受之代理人，且如第三人有意購買並同
      意原告之條件，亦同意住商不動產可簽署「買賣定金收款
      憑證」，並收受定金，而無庸被告簽收，買賣契約即已有
      效成立（見本院卷第33頁），故此足可認被告確授與住商
      不動產代為簽訂系爭房地買賣契約之代理權，故此，被告
      究竟要求住商房屋應於合條件方得以代其出售此一房地，
      此僅係代理權範圍之限制，承上法條所示，此一限制除有
      上開例外之情形，並不得對抗善意第三人。因兩造並不爭
      執原告與住商不動產簽定「買賣定金收款憑證」之時，住
      商不動產並未出示被告與住商不動產所簽具之專任委託銷
      售契約書（見本院卷第86頁），另依證人即住商不動產自
      由店之職員邱葵於本院審理期間，來院證述：96年8 月
      10日原告與住商不動產議價時，住商不動產另一名員工黃
      懿珮曾打電話給被告，由伊與被告通話，被告表示已經授
      權底價為750 萬，差30萬他不願意賣，後來原告聽到我們
      對話內容，被告還向我表示，如果原告出到750 萬就可收
      定金等語（見本院卷第100 頁），則客觀上難認原告就被
      告就系爭房地於授與代理權與住商不動產時，有過失而不
      知代理權係有所限制。是依民法第107 條之規定，被告自
      不得以上開對住商不動產代理權之限制，對抗善意之原告
      。
    (三)又被告抗辯契約第17條之其他約定事項：「750 萬元整可
      收定金之約定」之記載，被告雖有於契約上簽名，但受託
      人即住商不動產並未蓋用公司章，依契約約定本事項未經
      受託人於簽章欄用公司章者無效云云。惟查縱此條約定無
      效，也僅係屬被告與住商不動產間所生之內部代理權限制
      效力之問題，依前述法律之規定，仍不得以茲對抗善意之
      原告。
    (四)雖被告以其與住商不動產間所簽立者為定型化契約，且住
      商不動產未給予其足夠之審閱期間，主張該契約無效，定
      金收取之契約亦隨之無效等語置辯；惟證人乙○○於本院
      審理期間，已來院證述：當時確有依消費者保護法之規定
      給予被告至少10日之審閱期，而契約是約定3 日之審閱期
      等語（見本院卷第101 頁），而觀由被告所提出之上開專
      任委託銷售契約書上所載契約審閱權一欄所載，被告應有
      至少3 天以上之審閱期，且已充分瞭解上揭專任委託銷售
      契約書中契約之內容，被告並簽名確認（見本院卷第31頁
      ），在被告未能立證證明住商不動產未給予任何審閱期之
      情形下，此部分之抗辯，自屬無據。
    (五)綜上，被告既已就系爭房地之出售事宜授與代理權予住商
      不動產，而住商不動產亦已與原告就系爭房地簽訂買賣契
      約，縱被告曾對住商不動產之代理權為一定之限制，惟此
      限制仍不得對抗善意之原告，故住商不動產代理被告與原
      告所簽訂之買賣契約，應屬有效，且直接對被告發生效力
      。
（二）本件是否存有表見代理情事，且被告是否因此對原告應負
      授權人責任？
    (一)按代理權之限制及撤回，不得以之對抗善意第三人。但第
      三人因過失而不知其事實者，不在此限，民法第107 條定
      有明文；又民法第169 條所定之表見代理，與同法第107
      條所定之越權代理不同。前者本人未曾授與代理權，因有
      表見事實，而使本人對善意無過失之第三人負授權人之責
      任。後者本人原曾授與有限制之代理權，而代理人越權代
      理，本人不得以代理權之限制對抗善無過失之第三人（最
      高法院74年度台上字第2575號裁判要旨參照）。
    (二)查本件既應認被告確已就系爭房地之出售及訂定買賣契約
      等事宜，授與代理權與住商不動產，已如前述，自無成立
      表見代理之可能，故此，被告於本案中應負者為代理行為
      之本人責任，而非民法第169 條之授權人責任，故此部分
      之爭點，既已與本院上開心證無涉，爰不再加以論駁。
（三）被告應否負加倍返還定金之責？
      雖被告抗辯稱原告既已解除買賣契約，即不能再依契約所
      定第2 條第4 項之規定，請求加倍交付定金云云。惟觀由
      住商不動產代理被告與原告所簽訂之「買賣定金收款憑證
      」第2 條第4 項明定：「買方（即原告，下同）不買或不
      依約履行，定金由賣方（即被告，下同）沒收；賣方不賣
      或產權不清或不依約履行，應加倍返還其所收受之定金。
      惟買方得拋棄定金不買，賣方亦得加位返還定金而不賣。
      」其中有關被告如不賣應加倍返還所收受定金之約定，客
      觀上應屬具違約罰性質違約金之約定，於有違約情事時其
      請求權即已發生，不因其後契約之解除而謂並無違約情事
      ，自無因契約解除而隨同消滅之理，故被告此部分之抗辯
      ，自難為其有利認定之處。
六、綜上所述，原告本於其與經被告授權之住商不動產所訂立之
    買賣定金收款憑證第2 條第4 款之約定，請求被告給付應加
    倍返還之定金150 萬元及其遲延利息，為有理由，應予准許
    ，爰判決如主文第1 項所示。
七、另兩造均陳明願供擔保，請准宣告假執行及免為假執行之宣
    告，經核於法均無不合，爰分別酌定相當之擔保准許之。
據上論結，本件原告之訴為有理由，依民事訴訟法第第78條、第
390條第2項、第392條第2項，判決如主文。
中    華    民    國    97    年    8     月    28    日
                  民事鳳山分庭法  官  李怡諄
正本係照原本作成。
如不服本判決，應於送達後20日內，向本院提出上訴狀並表明上
訴理由，如於本判決宣示後送達前提起上訴者，應於判決送達後
10日內補提上訴理由書（須附繕本）。
中    華    民    國    97    年    8     月    28    日
                              書記官  陳建琪


司法院資訊處製作；財團法人民間司法改革基金會備份。
